臺灣高等法院民事判決
109年度上字第345號
上  訴  人  鄭天宇  


訴訟代理人  張慶宗律師
複  代理人  何孟育律師
            謝博戎律師
被  上訴人  湛文林（即湯玉玲之承受訴訟人）

            湛士君（即湯玉玲之承受訴訟人）

            湛士華（即湯玉玲之承受訴訟人）

上三人共同
訴訟代理人  溫尹勵律師

上列當事人間請求給付退夥金事件，上訴人對於中華民國109年1
月20日臺灣臺北地方法院107年度訴字第4736號第一審判決提起
上訴，被上訴人並為訴之追加，本院於111年8月9日言詞辯論終
結，判決如下：
    主      文
上訴駁回。
上訴人應另給付被上訴人新臺幣陸拾陸萬零捌佰零貳元，及自民
國一０九年六月十一日起至清償日止，按年息百分之五計算之利
息。
第二審（含追加之訴）訴訟費用，由上訴人負擔。
本判決主文第二項所命給付，於被上訴人以新臺幣貳拾貳萬元為
上訴人供擔保後得假執行。但上訴人如以新臺幣陸拾陸萬零捌佰
零貳元為被上訴人預供擔保，得免為假執行。
    事實及理由
壹、程序方面：
    按第二審訴之變更或追加，非經他造同意不得為之，但擴張
    或減縮應受判決事項之聲明者，不在此限，民事訴訟法第44
    6條第1項、第255條第1項第3款定有明文。查被上訴人主張
    其被繼承人湯玉玲（於民國108年4月25日死亡）生前與上訴
    人成立隱名合夥契約，湯玉玲至少出資新臺幣（下同）300
    萬元，雙方已於107年11月1日終止該隱名合夥契約，被上訴
    人原一部請求上訴人返還出資額中之233萬9,198元，及自起
    訴狀繕本送達翌日起至清償日止，按年息5%計算之利息（見
    原審卷第7、151、257、281、401、402頁）。嗣上訴人上訴
    後，被上訴人於本院擴張為請求上訴人應返還出資額共300
    萬元本息，而追加請求上訴人應另給付被上訴人66萬0,802
    元（計算式：300萬元-233萬9,198元=66萬0,802元），及自
    民事追加暨答辯狀繕本送達翌日起至清償日止，按年息5%計
    算之利息（見本院卷㈠第82頁），核屬擴張應受判決事項之
    聲明，依上開規定，毋庸對造同意，應予准許，先此敘明。
貳、實體方面：
一、被上訴人主張：上訴人於95年5月1日與湯玉玲簽立隱名合夥
    契約書（下稱系爭隱名合夥契約），由湯玉玲擔任隱名合夥
    人，上訴人擔任出名營業人，共同經營「天美安和診所」（
    下稱系爭診所）整型美容事業（下稱系爭合夥事業），湯玉
    玲原始出資300萬元，系爭隱名合夥契約第8條並約定於契約
    終止時，上訴人應返還湯玉玲之出資且給與其應得之利益金
    ，但出資因虧損減少者，得抵返還其剩餘之存額。嗣於107
    年1月1日雙方合意終止系爭隱名合夥契約關係時，湯玉玲之
    出資並無因損失而減少，因湯玉玲於108年4月25日死亡，伊
    為湯玉玲之全體繼承人，爰依系爭隱名合夥契約第8條約定
    、民法第709條規定及繼承之法律關係，請求上訴人將湯玉
    玲之出資額300萬元返還予被上訴人，並加給法定遲延利息
    。
二、上訴人則以：系爭診所106年度股東權益已為負數，且該年
    度虧損277萬9,997元（詳如附表），又雙方原始出資額均已
    用於購買機器設備，經計算折舊後，殘值共173萬2,211元，
    依系爭隱名合夥契約第8條約定、民法第709條但書規定結算
    後，已無任何餘存額，伊無庸返還被上訴人任何出資額等語
    ，資為抗辯。
三、被上訴人於原審起訴聲明：㈠上訴人應給付被上訴人233萬9,
    198元，及自起訴狀繕本送達翌日起至清償日止，按年息5%
    計算之利息。㈡願供擔保請准宣告假執行。上訴人於原審答
    辯聲明：㈠上訴人之訴駁回。㈡如受不利判決，願供擔保請准
    宣告免為假執行。原審判決上訴人全部敗訴，上訴人全部不
    服，提起上訴，被上訴人並為訴之追加。上訴人於本院上訴
    聲明：㈠原判決廢棄。㈡被上訴人在第一審之訴及假執行之聲
    請均駁回。被上訴人則於本院答辯聲明：上訴駁回，並追加
    起訴聲明：㈠上訴人應另給付被上訴人66萬0,802元，及自民
    事追加暨答辯狀繕本送達翌日起至清償日止，按年息5%計算
    之利息。㈡就上開追加請求，願供擔保請准宣告假執行。上
    訴人對於被上訴人追加之訴則答辯聲明：㈠追加之訴駁回。㈡
    如受不利判決，願供擔保請准宣告免為假執行。
四、查兩造對於湯玉玲生前與上訴人於95年5月1日簽立系爭隱名
    合夥契約，嗣於107年1月1日合意終止該隱名合夥關係，約
    定以106年12月31日作為合夥財產之結算基準日，及湯玉玲
    於108年4月25日死亡，被上訴人為湯玉玲之全體繼承人等情
    ，均不爭執，並有系爭隱名合夥契約、存證信函、湯玉玲之
    除戶戶籍謄本及繼承系統表在卷可證（見原審卷第13頁、第
    17至21頁、第247、249頁），上開事實堪認為真實。
五、被上訴人主張系爭隱名合夥契約於107年1月1日合意終止，
    並約定以106年12月31日為結算基準日，上訴人出名經營之
    系爭診所於當時並無虧損，依系爭隱名合夥契約第8條約定
    、民法第709條規定，上訴人應將湯玉玲之出資額全額返還
    予被上訴人乙節，則為上訴人否認，並以前詞置辯。經查：
　㈠按隱名合夥契約終止時，出名營業人應返還隱名合夥人之出
    資及給與其應得之利益。但出資因損失而減少者，僅返還其
    餘存額，民法第709條定有明文。是隱名合夥人退夥時，不
    論出名營業人所經營之事業是否繼續存在，出名營業人應就
    其與隱名合夥人之權利義務關係，予以計算，返還隱名合夥
    人之出資及給與其應得之利益，俾資結束（最高法院110年
    度台上字第2772號判決參照）。又隱名合夥人係為出名營業
    人而出資，出資後其權利即移屬於出名營業人，隱名合夥並
    無所謂合夥財產。隱名合夥不過為隱名合夥人與出名營業人
    之契約關係，隱名合夥人就出名營業人所為之行為，對於第
    三人無何權利義務（民法第700條、701條、704條），故隱
    名合夥人退夥時，其出資之返還，得任由當事人自由約定，
    當事人無約定，則適用民法第709條之規定（最高88年度台
    上字第1998號判決參照）。查系爭隱名合夥契約第8條約定
    ：「契約終止時，甲方（即上訴人，下同）應返還乙方（即
    湯玉玲，下同）所出之資本金額，並支付乙方應得之利益金
    ；但因虧損減少資本者，得抵返還其剩餘之存額。」，核與
    民法第709條規定內容相同，且兩造對於系爭隱名合夥已於1
    07年1月1日終止，並以106年12月31日為結算基準日乙節均
    不爭執，是關於被上訴人請求上訴人返還湯玉玲之隱名合夥
    出資，應依系爭隱名合夥契約第8條約定、民法第709條規定
    認定之，並以106年12月31日之財產狀況為準，於該日湯玉
    玲之出資無因損失而減少時，上訴人即應返還之。
　㈡上訴人辯稱依系爭診所106年度資產負債表，該年度股東權益
    已為負數，縱認尚有餘額，被上訴人請求返還之湯玉玲出資
    ，亦應扣抵該年度虧損金額277萬9,997元云云，固據上訴人
    提出系爭診所104年12月31日、105年12月31日及106年12月3
    1日資產負債表（下稱104、105、106年度資產負債表）為證
    （見本院卷㈢第243、267、269頁），然為被上訴人否認，且
    查系爭合夥事業即系爭診所之104、105、106年度資產負債
    表，經本院送請社團法人台北市會計師公會指派選任萬騰會
    計師事務所莊世金會計師為鑑定人，鑑定結果認為：上開3
    年度財務報表僅有資產負債表，似無以會計原則提供資產負
    債表及損益表提供參考，資產負債表也僅提供合夥資本，該
    合夥資本亦未將原始投資成本與歷年損益做分類，如果依此
    表格判斷合夥人資本適不適當，會變成有操弄會計報表之嫌
    ；又依商業會計法第11條第1項，凡商業之資產、負債、權
    益、收益及費損發生增減變化之事項，稱為會計事項，再依
    第14條會計事項之發生，均應取得、給予與自行編製足以證
    明之會計憑證，第18條商業應根據原始憑證，編製記帳憑證
    ，根據記帳憑證，登入會計帳簿，入帳記錄皆為商業之變化
    事項（即會計事項），故會計事項應有完整的記錄，並有會
    計憑證足資證明，憑以登入帳簿（見外放鑑定意見書第6至7
    頁）等語；參以依被上訴人提出之系爭診所104、105年結帳
    日帳卡（見本院卷㈡第177至326頁、第337至461頁），104年
    度營業收入至少有1,219萬6,041元，105年1至10月營業收入
    至少有824萬7,027元（見本院卷㈡第165至176頁、第327至33
    6頁。104年度營業收入計算式：104年1月份收入104萬1,508
    元+104年2月份收入150萬4,848元+104年3月份收入91萬4,02
    4元+104年4月份收入101萬5,694元+104年5月份收入208萬4,
    796元+104年6月份收入97萬8,895元+104年7月份收入38萬1,
    252元+104年8月份收入44萬6,713元+104年9月份收入86萬6,
    640元+104年10月份收入144萬4,562元+104年11月份收入73
    萬1,502元+104年12月份收入78萬5,607元=1,219萬6,041元
    ；105年1至10月營業收入計算式：105年1月份收入107萬7,3
    99元+105年2月份收入80萬8,471元+105年3月份收入82萬9,9
    70元+105年4月份收入44萬9,960元+105年5月份收入88萬5,5
    82元+105年6月份收入123萬5,588元+105年7月份收入74萬5,
    541元+105年8月份收入83萬3,086元+105年9月份收入20萬6,
    123元+105年10月份收入117萬5,307元=824萬7,027元），但
    系爭診所向財政部台北國稅局申報之104、105年度執行業務
    所得損益計算表，其上所列年度收入總額僅分別為248萬4,9
    17元、252萬3,457元（見本院卷㈠第365、367頁），及經鑑
    定人調閱系爭診所傳票，抽核105年5月份收入為診療收入13
    萬3,585元及6萬1,532元、掛號收入為1萬9,200元、健保收
    入為4萬0,770元及健保部分負擔收入7,500元，105年5月份
    總收入計26萬2,587元（見外放鑑定意見書第11至14頁），
    惟依被上訴人提出之105年5月份日帳卡，該月份系爭診所營
    業收入至少應有88萬5,582元（見本院卷㈡第331頁、第386至
    398頁；鑑定意見書第8、9頁誤將本院卷㈡第226至238頁之10
    4年5月1日至同年月30日之營業收入日帳卡記錄當作105年5
    月份日帳卡記錄），可見系爭診所之會計傳票及向財政部台
    北國稅局申報104、105年度執行業務所得損益計算表，其內
    容顯均有漏列日帳卡之內容，足認系爭診所之會計傳票、所
    得稅申報資料等帳務記錄違反完整性，且差距實屬過大，不
    能認為上訴人所提104至106年度財務報表為真實，無法用來
    判斷該合夥事業於結算基準日之合夥資本金額及是否有因虧
    損而減少等情（見外放鑑定意見書第10頁），並佐以上訴人
    於原審自承於105年以前，其與湯玉玲每月均按出資比例分
    得現金（見原審卷第401頁），及於本院自承其在系爭隱名
    合夥契約存續期間內，並無因虧損而增加投資金額或墊付款
    項（見本院卷㈣第289頁），暨上訴人自陳於106年間曾兩度
    將如附表編號5、6所示盈餘270萬元、180萬元，依雙方出
    資比例分配予伊及湯玉玲等情，可見系爭合夥事業於系爭隱
    名合夥關係成立至106年12月31日止仍有相當之盈餘。上訴
    人所舉證據既不足以證明於106年12月31日結算基準日，湯
    玉玲之出資額有何因系爭診所即系爭合夥事業損失而減少之
    情事，則被上訴人依系爭隱名合夥契約第8條約定、民法第7
    09條規定及繼承之法律關係，請求上訴人返還湯玉玲之出資
    額300萬元本息，即屬正當，應予准許。
六、綜上所述，被上訴人依系爭隱名合夥契約第8條約定、民法
    第709條規定及繼承之法律關係，請求上訴人返還出資額233
    萬9,198元，及自起訴狀繕本送達翌日即107年12月22日（於
    同年12月21日送達，見原審卷第135頁之送達證書）起至清
    償日止，按年息5%計算之利息部分，為有理由，應予准許。
    原審判命上訴人如數給付，並附條件為假執行及免為假執行
    之宣告，於法並無不合。上訴意旨指摘原判決不當，求予廢
    棄改判，為無理由，應駁回上訴。另被上訴人於本院依同上
    法律關係，追加請求上訴人返還出資餘額66萬0,802元（計
    算式：300萬元-233萬9,198元=66萬0,802元），及自追加起
    訴狀繕本送達翌日即109年6月11日（於同年6月10日送達，
    見本院卷㈠第97頁）起至清償日止，按年息5%計算之利息部
    分，亦為有理由，應併予准許，並酌定擔保為准、免假執行
    之宣告。
七、本件事證已臻明確，兩造其餘之攻擊或防禦方法及所用之證
    據，經本院斟酌後，認為均不足以影響本判決之結果，爰不
    逐一論列，併此敘明。
八、據上論結，本件上訴人之上訴為無理由，被上訴人之追加之
    訴為有理由，依民事訴訟法第449條第1項、第78條、第463
    條、第390條第2項、第392條第2項，判決如主文。
中　　華　　民　　國　　111 　年　　9 　　月　　6 　　日
                  民事第十五庭  
                      審判長法  官  陳慧萍
                            法  官  沈佳宜
                            法  官  陳杰正
附表：
編號 項目 金額（新臺幣） 一 106年度所得損益表收入總額扣除費用總額等之所得額 5,280,437元 二、上訴人辯稱項目二所得額尚應扣除之款項    1 106年度應付帳款 105,338元  2 客戶預收之療程費用 2,242,853元  3 106年度執行業務所得稅 1,175,375元  4 印花稅 36,868元  5 106年1至4月已分配盈餘 2,700,000元  6 106年5至12月已分配盈餘 1,800,000元 1至6小計  8,060,434元 三 106年度虧損金額（即項目一減項目二） -2,779,997元 
正本係照原本作成。
如不服本判決，應於收受送達後20日內向本院提出上訴書狀，其
未表明上訴理由者，應於提出上訴後20日內向本院補提理由書狀
（均須按他造當事人之人數附繕本），上訴時應提出委任律師或
具有律師資格之人之委任狀；委任有律師資格者，另應附具律師
資格證書及釋明委任人與受任人有民事訴訟法第466條之1第1項
但書或第2項所定關係之釋明文書影本。如委任律師提起上訴者
，應一併繳納上訴審裁判費。
中　　華　　民　　國　　111 　年　　9 　　月　　6 　　日
  　　　　　　　　　　　　　書記官  章大富